最高法院民事判決　　　　　　　　　　　　　　　八十七年度台上字第二二八三號
　　上　訴　人　侯　　
　　上　訴　人　潘　　琴
　　被 上訴 人　邱張靜卿
　　　　　　　　丁　　乾
　　　　　　　　鮑 京 台
右當事人間請求塗銷抵押權登記事件，上訴人對於中華民國八十五年十二月三十日臺
灣高等法院臺南分院第二審判決（八十五年度重上字第七○號），各自提起上訴，本
院判決如左：
    主  文
原判決關於駁回上訴人潘琴之上訴暨該訴訟費用部分廢棄，發回臺灣高等法院臺南分
院。
上訴人侯之上訴駁回。
第三審訴訟費用，關於駁回上訴部分，由上訴人侯負擔。
    理  由
本件上訴人侯主張：如原判決附表（以下稱附表）所示四筆土地係伊所有。伊並未
提供上開土地設定抵押權予對造上訴人潘琴及被上訴人，向彼等借款，詎其中三九九
及三九九之一號土地竟於民國八十四年一月二十六日設定本金最高限額新臺幣（以下
同）二百六十萬元之抵押權予潘琴，又於八十四年六月十九日設定一百五十萬元抵押
權予鮑京台，而一七五及一四三號土地則於八十五年一月十日設定一百一十萬元之抵
押權予邱張靜卿，八十五年二月八日設定本金最高限額一百萬元之抵押權予丁乾等情
，求為確認為潘琴設定之抵押權，其抵押債權不存在，並命潘琴及被上訴人塗銷前開
抵押權設定登記之判決。
上訴人潘琴及被上訴人則以：系爭土地曾設定抵押予嘉義縣六腳鄉農會，侯對於抵
押貸款所需文件，應知之甚稔，而又分別於八十三年十二月二十日、八十三年六月十
四日、八十四年十二月二十九日、八十五年二月七日親自申請印鑑證明，併同印鑑章
及土地所有權狀交付其婿林健菁，足證已授權林健菁向伊抵押借款。何況侯亦自承
曾與林健菁前往代書張家豪處書具委託書，以辦理向邱張靜卿抵押借款事宜。又縱令
未曾授權，但侯曾提供系爭土地為林健菁借款之擔保，當知將抵押需用文件交付林
健菁，林健菁極可能表示為其代理人而借款，竟仍親自申請印鑑證明，連同印鑑章、
土地所有權狀交付林健菁，使潘琴及被上訴人誤以為林健菁已獲授權，侯自應依表
見代理之規定，負授權人之責任等語，資為抗辯。潘琴並辯稱：侯自承於八十五年
一月八日以前係自己保管印鑑章，則設定抵押予伊之際，應係由侯提出印鑑章以憑
辦理抵押借款之設定，侯又係林健菁向伊借款之連帶保證人及共同發票人，伊既於
抵押設定後，貸出二百萬元與林健菁，侯即應負責等語。
原審審理結果，以：抵押權為不動產物權，依民法第七百五十八條規定，非經登記，
不生效力，因此，抵押權人僅能依設定登記內容行使權利，抵押債務人究為何人，應
以設定登記之內容為準。本件以附表編號1.2.所示土地，於八十四年一月二十六日設
定登記與潘琴之本金最高限額二百六十萬元抵押權，依土地登記簿記載，其抵押債務
人及義務人均為侯，而非林健菁，則該項抵押權應為侯借款之擔保，而非林健菁
借款之擔保。侯始終否認向潘琴抵押借款二百萬元，亦否認委託林健菁代向潘琴告
貸，林健菁又證稱：二百萬元係伊個人向潘琴所借，與侯無關等語；潘琴於寄交侯
之存證信函中亦謂：係林健菁向伊借款二百萬元等語，足見潘琴為上開借款之法律
行為時，自始即以林健菁為借款人，嗣後辯稱侯應負表見代理之授權人責任云云，
自屬無據。潘琴既無法證明與侯間確有上述借貸關係，縱曾交付二百萬元與林健菁
，亦係與林健菁間之借貸行為，與系爭抵押權無關。又潘琴提出之二百萬元借款合約
書，雖載有債務人侯字樣，但債權人欄空白；所提出之二百萬元本票，潘琴已自認
係林健菁持侯印章發票，而侯否認授權與林健菁發票，均不足為有利潘琴之認定
。上開抵押權所擔保之債權既未發生，該抵押權即失所附麗，侯訴請確認該項抵押
債權不存在，並請求潘琴將該抵押權登記予以塗銷，自非無據。次查系爭設定與鮑京
台、邱張靜卿及丁乾之抵押權，依土地登記簿謄本之記載，債務人均係林健菁，侯
僅係抵押義務人，或兼債務人而已，林健菁亦證實向鮑京台、邱張靜卿及丁乾借貸無
訛。是此部分兩造之爭點厥在侯有無授權林健菁以系爭土地設定抵押，作為林健菁
債務之擔保﹖如未授權，是否應依表見代理規定，負授權人責任﹖關於設定抵押權予
邱張靜卿部分，侯已直承曾同意提供系爭土地為擔保，並與林健菁同往張家豪代書
處辦理相關手續，在土地登記委託書上簽字，有該項土地登記委託書在卷可憑。侯
雖稱：僅應允林健菁借款五十萬元，超過部分未同意擔保云云，惟為邱張靜卿所否認
，代書張家豪亦證稱；土地登記委託書係填妥設定抵押土地之地號及抵押金額後，始
交由侯簽章同意等語，侯此項陳述，尚無可取。又侯曾以系爭土地設定抵押予
嘉義縣六腳鄉農會，為其所不否認，亦有卷附土地登記簿謄本可考，則侯對於辦理
抵押借款手續需用印鑑證明、所有權狀、印鑑章等資料，自難諉為不知。而侯自認
曾親自申領印鑑證明，連同印鑑章、土地所有權狀等辦理抵押借款所需文件，交給林
健菁，以供以其女侯彩為名義負責人，其子侯智化為股東，由林健菁實際負責之陸
順汽車租賃公司借款週轉擔保之用。侯雖稱伊對於林健菁向何人借款及如何擔保借
款均不清楚云云，衡情亦足認有概括授權之意思及行為。從而，林健菁以系爭土地供
為其向被上訴人借款之抵押擔保，自在侯授權之範圍內。退步而言，就令侯未曾
授權，侯親自申領印鑑證明，連同印鑑章、土地所有權狀等辦理抵押借款所需文件
，交給林健菁，供陸順汽車租賃公司辦理貸款抵押擔保之用，客觀上顯足以使人信為
有代理權授與之事實，應認侯有表見之事實，既無證據足認被上訴人明知或可得而
知林健菁無代理權，依民法第一百六十九條規定，侯自應負授權人之責任，其以未
為同意為由，訴請被上訴人塗銷各該抵押權之登記，要屬無據，為其心證之所由得。
因而將第一審所為，侯訴請確認系爭為潘琴設定之抵押權所擔保之抵押債權不存在
，及命潘琴將該抵押權登記予以塗銷部分勝訴，訴請鮑京台、邱張靜卿、丁乾塗銷其
抵押權登記部分敗訴之判決，均予維持，駁回潘琴及侯之上訴。
關於廢棄部分（即原判決駁回潘琴之上訴部分）：
查潘琴為證明侯為其抵押權之債務人，曾提出載有債務人侯字樣之二百萬元借款
合約書及蓋用侯印章為發票人之二百萬元本票以為證明。該二百萬元借款合約書債
權人欄雖然空白，但由潘琴執有，即應推定為潘琴所有。原審因其債權人欄空白而否
定其證明力，自有可議。又潘琴雖自認二百萬元本票係林健菁持侯印章發票，但曾
主張：侯提供其所有權狀、印鑑章及印鑑證明書予林健菁，使林健菁得以侯名義
設定抵押借款，伊因而誤認林健菁已由侯授權代為相關事宜，依民法第一百六十九
條規定，侯應就本票之發票行為負授權人責任等語（見原審卷六一頁）。原審未說
明潘琴此部分主張不能採取之理由，而為不利潘琴之認斷，其判決理由尚有不備。潘
琴上訴論旨，指摘原判決對其不利部分為不當，求予廢棄，非無理由。
關於駁回上訴部分（即原判決駁回侯之上訴部分）：
查侯曾概括授權林健菁以系爭土地為擔保向外借款，林健菁以系爭土地向被上訴人
抵押借款在其概括授權範圍之內，為原審確定之事實。原審因而將第一審所為判決，
關於駁回侯訴請被上訴人塗銷抵押權之登記部分，判予維持，於法尚無違誤。有關
侯應負表見代理之授權人責任之論述，核屬贅述，其理由之當否已無審究之必要。
又侯曾授權林健菁設定抵押權向邱張靜卿借款，為其所自承，縱其所稱：授權時曾
表明以五十萬元為限云云屬實，設定予邱張靜卿之抵押權於其授權範圍內亦應有其效
力，此部分抵押權既與超過授權部分登記為一抵押權，侯僅得訴請變更權利價值欄
之記載，茲訴請塗銷抵押權之設定登記，亦無從准許。原判決駁回侯此部分上訴之
理由雖有不同，但結論並無二致，仍應予以維持。侯上訴論旨，聲明廢棄此部分原
判決，不能謂為有理由。
據上論結，本件潘琴之上訴為有理由，侯之上訴為無理由。依民事訴訟法第四百七
十七條第一項、第四百七十八條第一項、第四百八十一條、第四百四十九條、第七十
八條，判決如主文。
中      華      民      國    八十七    年      九      月    二十五    日
                              最高法院民事第五庭
                                  審判長法官  吳  啟  賓
                                        法官  謝  正  勝
                                        法官  劉  福  來
                                        法官  黃  熙  嫣
                                        法官  朱  建  男
      右正本證明與原本無異
                                              書  記  官
中      華      民      國    八十七    年      十      月      十四    日
